臺灣高等法院高雄分院民事判決
111年度上字第24號
上  訴  人  鄭黃英僅

訴訟代理人  顏褔松律師    
            鄭智元律師
被 上訴 人  唐建華  
訴訟代理人  黃佩琦律師
上列當事人間請求查閱帳冊事件，上訴人對於中華民國110年11
月26日臺灣高雄地方法院110年度訴字第635號第一審判決提起上
訴，本院於111年3月16日言詞辯論終結，判決如下：
    主  文
原判決廢棄。
被上訴人在第一審之訴駁回。
第一、二審訴訟費用由被上訴人負擔。
    事實及理由
一、被上訴人起訴主張：伊為訴外人東嚮精密有限公司（下稱東
    嚮有限公司）不執行業務之股東，上訴人為東嚮有限公司之
    董事兼董事長即執行業務之股東，伊自得行使監察權，請求
    上訴人提出東嚮有限公司如原判決附表所示之文書（下稱系
    爭文書），置於東嚮有限公司，供伊及伊所選任之律師、會
    計師以影印、抄錄、複製、照相方式查閱。惟經伊請求，上
    訴人皆置之不理。爰依公司法第109 條準用第48條規定，求
    為判決：上訴人應提出系爭文書置於東嚮有限公司，供伊及
    伊所選任之律師、會計師以影印、抄錄、複製、照相方式查
    閱。
二、上訴人則以：被上訴人原擔任東嚮有限公司技術經理，負責
    與日本客戶間之往來，於民國108 年5 月31日退休，仍持有
    出資額。自109年以來，東嚮有限公司前董事即被上訴人配
    偶林秋霞創立之恩澤精密科技股份有限公司（下稱恩澤公司
    ）即不遺餘力搶奪東嚮有限公司之訂單，一向與東嚮有限公
    司往來之大戶（日月光）訂單亦曾遭恩澤公司奪取。被上訴
    人為協助恩澤公司在競爭中勝出，藉機要求東嚮有限公司提
    出財產文件、帳簿、表冊等文書，東嚮有限公司因考量被上
    訴人之背信行為及被上訴人現任職於競業公司，而未予同意
    。又東嚮有限公司於111年1月17日經股東會決議變更組織為
    股份有限公司（下稱東嚮股份有限公司），並變更章程另改
    選董事及監察人，負責人亦變更為鄭富仁，被上訴人僅係東
    嚮股份有限公司股東，並非監察人，依法已無監察權。且系
    爭文書現均非由上訴人保管，上訴人已無法提出帳冊，亦非
    監察權行使之對象等語，資為抗辯。
三、原審判決上訴人應提出系爭文書置於東嚮有限公司，供被上
    訴人及被上訴人所選任之律師、會計師以影印、抄錄、複製
    、照相之方式查閱。上訴人不服，提起上訴請求將原判決廢
    棄，改判駁回被上訴人在第一審之訴。被上訴人則聲明請求
    駁回上訴（被上訴人於本院為訴之追加，並非合法，經本院
    另以裁定移送於臺灣高雄地方法院）。
四、兩造不爭執事項：
　㈠東嚮有限公司於69年10月6 日完成設立登記，上訴人為東嚮
    有限公司之董事兼董事長即執行業務之股東，被上訴人持有
    東嚮有限公司270 萬元之出資額，占資本總額15% ，為不執
    行業務股東。
　㈡東嚮有限公司於111年1月17日經股東會決議變更組織為股份
    有限公司，並變更章程另改選董事及監察人，負責人亦變更
    為鄭富仁，於同年1月20日辦理變更登記。　
五、本院判斷：
　㈠按公司變更組織，乃公司不影響其人格之存續，而變更其組
    織為他種公司之行為，組織變更前之公司與組織變更後之公
    司，不失其法人之同一性，組織變更前公司之權利義務，固
    由組織變更後之公司概括承受，惟有限公司與股份有限公司
    之組織不同，前者依公司法第 109條規定於69年5月9日修正
    為「不執行業務之股東，均得行使監察權；其監察權之行使
    ，準用第48條之規定」，立法理由明揭為配合有限公司修正
    採取董事單軌制，以董事取代執行業務股東之地位，準用無
    限公司有關規定，另廢除有限公司之監察人制度，由不執行
    業務股東行使監察權，以簡化有限公司之組織。而股份有限
    公司，依公司法第218條第1項規定，係由監察人監督公司業
    務之執行，隨時檢查公司業務及財務狀況，並得請求董事會
    或經理人提出報告。東嚮有限公司於本院言詞辯論終結前已
    變更組織為股份有限公司，依上開規定，應由監察人行使監
    察權。且依公司法第210條第1項規定，除證券主管機關另有
    規定外，董事會應將章程及歷屆股東會議事錄、財務報表備
    置於本公司；另依公司法第192條第2項規定，公司得依章程
    規定不設董事會，置董事一人或二人。置董事一人者，以其
    為董事長，董事會之職權並由該董事行使，不適用本法有關
    董事會之規定。經查，東嚮有限公司經股東會決議變更組織
    為股份有限公司時，並變更章程另改選董事及監察人，其董
    事一人即董事長鄭富仁，監察人則為鄭淑文，有變更登記表
    可稽（本院卷第52至54頁）。則依上開規定，應備置東嚮股
    份有限公司各項簿冊於該公司，係屬董事長鄭富仁之義務，
    且上訴人否認系爭文書現由其保管，而基於「法人同一體說
    」，係指組織變更前公司之權利義務，由組織變更後之公司
    概括承受，並非指組織變更前上訴人所負提供系爭文書義務
    ，於組織變更後仍由上訴人負擔，且被上訴人亦已非「東嚮
    有限公司」不執行業務之股東，是於組織變更後，被上訴人
    依公司法第109條規定得行使監察權之情事已變更，而無對
    上訴人得行使監察權可言。故被上訴人以：東嚮有限公司雖
    經股東會決議變更組織為股份有限公司，惟於伊前此已依法
    行使不執行業務股東監察權之法效，及上訴人因具執行業務
    股東身分而負有提供系爭文書供查閱之義務，均應不生影響
    云云，並非可採。
　㈡被上訴人雖另以：若東嚮有限公司得藉由變更組織以規避股
    東查閱帳冊，此後凡有限公司組織遭遇不執行業務股東查帳
    時，皆以變更公司組織阻撓股東依法行使之權利，對於法安
    定及衡平皆有違背；且鄭富仁與鄭淑文為父女，該公司如無
    制衡監督機制，即易產生弊端云云。查，公司法第106條第3
    項規定，有限公司得經股東表決權過半數之同意減資或變更
    其組織為股份有限公司，是有限公司須經股東表決權過半數
    之同意，始得變更為股份有限公司，而非得任意變更，且公
    司法並無限制直系親屬不得擔任股份有限公司董事及監察人
    之規定。又按繼續6個月以上，持有已發行股份總數1%以上
    之股東，得檢附理由、事證及說明其必要性，聲請法院選派
    檢查人，於必要範圍內，檢查公司業務帳目、財產情形、特
    定事項、特定交易文件及紀錄，公司法第245條第1項定有明
    文。參照其立法理由，可知具備法定要件之少數股東得依該
    條項規定聲請選派檢查人之目的，係為強化股東保護機制及
    提高其蒐集不法證據與關係人交易利益輸送之能力，藉由與
    董監事無關之檢查人，於必要範圍內，檢查公司業務帳目、
    財產情形、特定事項、特定交易文件及紀錄，補強監察人監
    督之不足，以保障股東之權益。被上訴人稱其持有東嚮股份
    有限公司27萬股股份，係繼續6個月以上持有已發行股份總
    數1%以上之股東，依上開規定，自得聲請法院選派檢查人，
    檢查東嚮股份有限公司業務有關之帳目、財產情形，以保障
    其股東之權益。是被上訴人上開主張，亦不足為其有利之認
    定。至被上訴人誤以訴之追加方式，請本院准選派適當之檢
    查人檢查東嚮股份有限公司自108年11月起迄今如原判決附
    表所示業務項目及財產情形乙節，非屬訴訟事件，而係非訟
    事件，另由本院裁定移送於臺灣高雄地方法院，附此敘明。
六、綜上所述，東嚮有限公司已變更組織為股份有限公司，被上
    訴人依公司法第109條準用第48條規定，請求上訴人應提出
    系爭文書置於東嚮有限公司，供其及其所選任之律師、會計
    師以影印、抄錄、複製、照相之方式查閱，即非正當，不應
    准許。原審為上訴人敗訴之判決，自有未洽。上訴意旨指摘
    原判決不當，求予廢棄改判，為有理由，應由本院廢棄改判
    如主文第二項所示。本件事證已明，兩造其餘攻防及所用證
    據，均不足影響本判決結果，爰不逐一論列，併此敘明。
七、據上論結，本件上訴為有理由，判決如主文。
中　　華　　民　　國　　111 　年　　4 　　月　　13　　日
                            民事第四庭    
                                審判長法  官  甯  馨
                                      法  官  何悅芳
                                      法  官  徐文祥
以上正本證明與原本無異。
如對本判決上訴，須於判決送達後20日內向本院提出上訴狀，其
未表明上訴理由者，應於上訴後20日內向本院提出上訴理由書（
均須按他造當事人之人數附繕本）。上訴時應提出委任律師或具
有律師資格之人之委任狀，並依附註條文規定辦理。如委任律師
提起上訴者，應一併繳納上訴審裁判費。
中　　華　　民　　國　　111 　年　　4 　　月　　13　　日
                                      書記官  蔡妮庭
附註：
民事訴訟法第466條之1：
對於第二審判決上訴，上訴人應委任律師為訴訟代理人，但上訴
人或其法定代理人具有律師資格者，不在此限。
上訴人之配偶、三親等內之血親、二親等內之姻親，或上訴人為
法人、中央或地方機關時，其所屬專任人員具有律師資格並經法
院認適當者，亦得為第三審訴訟代理人。
第1項但書及第2項情形，應於提起上訴或委任時釋明之。